臺灣臺中地方法院民事判決　　　　　　 94年度重訴字第215號
原　　　告　庚○○
　　　　　　乙○○
　　　　　　甲○○
　　　　　　丁○○
　　　　　　丙○○
共　　　同
訴訟代理人　洪武明律師
被　　　告　中欣汽車修配廠
兼法定代理人甲○○
被　　　告　庚○○
訴訟代理人　甲○○
被　　　告　戊○○
　　　　　　己○○
上　二　人
訴訟代理人　林益輝律師
上列當事人間請求拆屋還地事件，本院於民國94年11月29日言詞
辯論終結，判決如下：
    主      文
被告庚○○、甲○○、戊○○、己○○應將坐落臺中縣太平市○○段第壹零玖地號、地目建、面積貳仟貳佰陸拾玖平方公尺，同
段第壹零玖之貳伍地號、地目旱、面積佰拾平方公尺，同段
第壹零玖之貳捌地號、地目建、面積佰拾捌平方公尺，與同
段第柒陸之壹肆地號、地目旱、面積壹平方公尺土地上，如附表
編號1.至4.所示建物，及如附圖所示Ｃ部分建物（面積包括坐落
上開地段第壹零玖地號土地部分之壹仟肆佰捌拾柒平方公尺，及
坐落同段第壹零玖之貳伍地號土地部分之壹佰拾伍平方公尺）
；暨如附圖所示Ｅ部分之石棉瓦頂鋼架地上物（面積包括坐落上
開地段第壹零玖地號土地部分之伍拾壹平方公尺，及坐落同段第
壹零玖之貳捌地號土地部分之壹佰捌拾捌平方公尺）拆除，與被
告中欣汽車修配廠將上開四筆土地交還原告。
原告其餘之訴駁回。
訴訟費用由被告負擔。
本判決原告勝訴部分，於原告以新臺幣壹仟零柒拾捌萬元為被告
供擔保後，得假執行；但被告如以新臺幣仟貳佰拾壹萬捌仟
元為原告預供擔保，得免為假執行。
原告其餘假執行之聲請駁回。
    事實及理由
一、原告起訴主張：被告中欣汽車修配廠為被告甲○○、庚○○
    、戊○○、己○○成立之合夥事業，由被告甲○○為負責人
    。被告中欣汽車修配廠於民國74年5月1日與原告5人簽訂租
    賃契約（下稱訟爭租賃契約），承租坐落臺中縣太平市○○
    段第109地號、地目建、面積2269平方公尺，第109之25地號
    、地目旱、面積330平方公尺，第109之28地號、地目建、面
    積338平方公尺，及第76之14地號、地目旱、面積1平方公尺
    之4筆土地（以下合併簡稱系爭土地，提及各筆土地時則以
    地號代之），並於其上興建門牌號碼均為臺中縣太平市○○
    路○段19巷10號、如附表編號1.至4.所示之建物4棟，另於臺
    中縣太平地政事務所94年9月29日複丈成果圖（業經本判決
    引用為附圖）所示Ｃ部分興建未保存登記建物（面積包括坐
    落第109地號土地之1487平方公尺；及坐落第109-25地號土
    地之135平方公尺）；暨如附圖所示Ｅ部分搭建石棉瓦頂鋼
    架地上物（面積包括坐落第109地號土地之51平方公尺；及
    坐落第109-28地號土地之188平方公尺）。依訟爭租賃契約
    第4條約定「雙方訂立永久性之合作」可知，該租賃契約之
    性質屬訂有逾20年期限之定期租賃契約，依民法第449條第1
    項規定，該租賃契約之期限應縮短為20年，是訟爭租賃契約
    之期限至94年4月30日已屆滿，原告並先後於94年3月2日及4
    月29日，對被告4人寄發臺中法院郵局第747號及臺中民權路
    郵局第6022號存證信函終止訟爭租賃契約，故該租約業已終
    止。至原告甲○○代理另4名原告於訟爭租賃契約終止後，
    繼續向被告中欣汽車修配廠收取使用系爭土地之代價，係屬
    損害金之性質，不影響訟爭租賃契約之終止。惟被告等於訟
    爭租賃契約終止後，無正當權源而繼續占用系爭土地，自屬
    無權占有，爰依租賃契約終止後之租賃物返還請求權及所有
    物返還請求權，提起本件訴訟，請求被告4人將系爭土地上
    之建物及地上物全部拆除後，返還訟爭土地予原告5人，並
    聲明：(一)被告應將系爭土地上，如附表編號1.至4.所示建物
    ，及如附圖所示Ｃ部分之未保存登記建物，暨Ｅ部分之石棉
    瓦頂鋼架地上物拆除，並交還系爭土地予原告5人；(二)願供
    擔保，請准宣告假執行。
二、被告中欣汽車修配廠自認其與原告就系爭土地所訂訟爭租賃
    契約期限業已屆滿，另被告甲○○及庚○○均表示同意歸還
    系爭土地予原告；被告戊○○及己○○則以：訟爭租賃契約
    第4條既約定被告中欣汽車修配廠與原告為「永久性合作」
    關係，顯見該租賃契約之性質為不定期租賃，自不受民法第
    449條第1項租賃期限不得逾20年之限制。又被告戊○○及己○○依訟爭租賃契約之約定，已取得系爭土地上建物之持分
    權，應可類推適用民法第422條之1及第425之1規定，不受租
    期20年之限制，是原告終止訟爭租賃契約並非合法，原告請
    求被告等將系爭4筆土地上，如附表編號1.至4.所示建物，
    及如附圖所示Ｃ部分之未保存登記建物，暨Ｅ部分之石棉瓦
    頂鋼架地上物拆除，並交還系爭土地予原告，並無理由等語
    ，資為抗辯，並聲明：原告之訴及假執行之聲請均駁回；如
    受不利之判決，願供擔保請准宣告免為假執行。
三、原告主張：被告中欣汽車修配廠為被告甲○○、庚○○、許
    耀、己○○成立之合夥事業，由甲○○為代表人；被告中
    欣汽車修配廠於74年5月1日向原告5人承租系爭4筆土地，並
    在其上興建如附表編號1.至4.所示建物，且在如附圖所示Ｃ
    部分興建未保存登記之建物，另於Ｅ部分搭建石棉瓦頂鋼架
    之地上物等情，業據其提出營利事業登記抄本、土地租賃契
    約書各1份、土地登記謄本及建物登記謄本各4份（以上均影
    本）為證，並經本院至現場勘驗，且囑託臺中縣太平地政事
    務所，就系爭土地上前述未保存登記建物及石棉瓦頂鋼架之
    位置與面積加以測量，分別製有勘驗筆錄及如附圖所示之複
    丈成果圖可憑，復為被告所不爭執，堪信為真實。
四、原告另主張：被告中欣汽車修配廠與原告所訂訟爭租賃契約
    ，為租期逾20年之定期租約，依民法第449條第1項規定，租
    期應縮短為20年，故該租賃契約之期限至94年4月30日已屆
    滿，且原告已去函被告5人終止訟爭租賃契約，則被告等自
    應拆除系爭土地上之前開建物及地上物後，返還系爭土地予
    原告等語，固為被告中欣汽車修配廠、甲○○與庚○○所不
    爭，然為被告許耀、己○○所否認，並以前揭情詞置辯，
    從而本件應審究者，厥為：(一)訟爭租賃契約究係定期或不定
    期租賃契約？(二)原告依據租期屆滿後之租賃物返還請求權及
    所有物返還請求權，請求被告拆除如附表編號1.至4.所示建
    物、附圖所示Ｃ部分未保存登記建物及Ｅ部分地上物後，返
    還系爭土地予原告，有無理由？茲分別論述如次：
  (一)原告與被告中欣汽車修配廠就系爭土地所訂訟爭租賃契約，
    係屬租期逾20年之定期租賃契約，依民法第449條第1項規定
    ，其租期應縮短為20年：
    首按租賃契約之期限，不得逾20年，逾20年者，縮短為20年
    ，為民法第449條第1項所明定。又土地之租賃契約以承租人
    自行建築房屋而使用之為其目的者，非有相當之期限不能達
    其目的，故當事人雖未明定租賃之期限，依契約之目的探求
    當事人之真意，亦應解為定有租至房屋不堪使用時為止之期
    限，惟應受民法第449條第1項之限制而已，最高法院30年渝
    上字第311號著有判例。依上開判例意旨，訂有書面之租地
    建屋契約而未明定租賃期限者，其租賃期間應至房屋不堪使
    用時為止，但應受民法第449條第1項租賃期限不得逾20年之
    限制，20年期滿，若有民法第451條規定情形，應視為不定
    期限繼續契約，至房屋不堪使用時始消滅，惟依民法第450
    條第2項之規定，出租人亦得隨時終止契約。查原告與被告
    中欣汽車修配廠於74年5月1日訂立之土地租賃契約書第4條
    約定：「租期自民國74年5月1日起，乙方（按即被告中欣汽
    車修配廠）如無違約之情事，並本互利原則，雙方訂立永久
    性之合作」，可見該租賃契約係租期逾20年期限之定期租約
    ，而非不定期租約。依上開法條規定及判例意旨，系爭土地
    租賃契約之期限應縮短為20年，故其租賃期限於94年4月30
    業已屆滿。
  (二)原告依租賃契約終止後之租賃物返還請求權，請求被告中欣
    汽車修配廠交還系爭土地，為有理由：
    次按租賃定有期限者，其租賃關係於期限屆滿時消滅；承租
    人於租賃關係終止後，應返還租賃物，民法第451條及第455
    條前段分別定有明文。該條所謂視為不定期限繼續契約者，
    須承租人於租期屆滿後，仍為租賃物之使用收益，而出租人
    不即表示反對之意思時，始有其適用。此種出租人之異議，
    通常固應於租期屆滿後，承租人仍為租賃物之使用收益時，
    即行表示之，惟出租人慮承租人取得此項默示更新之利益，
    而於租期行將屆滿之際，向之預為表示不願繼續契約者，仍
    不失為有反對意思之表示；又定期租賃契約期滿後，得否變
    為不定期限租賃，在出租人方面，係以有無即表示反對之意
    思為條件，而非以有無收取使用收益之代價為必要，苟無即
    表示反對之意思，縱未收取使用收益之代價，條件仍為成就
    ，若已即為反對之意思而收取使用收益代價或損害金，其條
    件仍為不成就，最高法院分別著有42年臺上字第410號及47
    年臺上字第1820號判例意旨可資參照。查原告早於訟爭租賃
    契約在94年4月30日屆期前，即先後對所有被告寄發臺中法
    院郵局第747號存證信函及臺中市○○路郵局第6022號存證
    信函，表明於該租賃契約於20年租賃期限屆滿時即終止，不
    再續租，並請被告等於該租賃契約屆期後20日內拆除系爭土
    地上之地上物並返還土地等情，有原告提出之上述2份存證
    信函各1件及掛號郵件收件回執8件為證，復為被告中欣汽車
    修配廠所不爭執，顯見原告於上開租賃契約之期限屆滿前，
    即已向承租人即被告中欣汽車修配廠表示終止租約，且不願
    該被告繼續使用系爭土地之意思，且該項意思表示已到達被
    告中欣汽車修配廠。至被告戊○○及己○○雖抗辯：其2人
    均於94年5月底始收受上述2份存證信函等語，惟依民法第45
    1條規定可知，定期租約之出租人倘不欲契約於屆期後視為
    以不定期限延長，僅須對承租人表示不願其繼續使用租賃物
    之意思即可，被告戊○○及己○○並非上開租賃契約之承租
    人，是其2人於何時受領原告反對繼續使用系爭土地之意思
    ，對該契約之效力無任何影響；至該2被告另抗辯：原告於9
    4年4月30日後仍向被告中欣汽車修配廠收取與訟爭租賃契約
    約定之租金相同數額之金錢等語，固為原告所不爭，惟原告
    既已於該租賃契約即將屆滿之際，即時對承租人表示不願其
    續為使用租賃物之意，揆諸前揭判例意旨，該業已屆期並經
    原告終止之租賃契約，並不因原告於租期屆滿後，向承租人
    收取使用租賃物之代價，而變更為以不定期限延續。是原告
    與被告中欣汽車修配廠所訂上開定期租賃契約之期限既已於
    94年4月30日屆滿，原告復已為終止租約之意思表示，並即
    時表示不同意該被告繼續就租賃物為使用收益，則其間就系
    爭土地之租賃關係業已消滅，原告請求該被告返還系爭土地
    ，自屬於法有據。
  (三)原告依所有權之法律關係，請求被告甲○○、庚○○、己○○及戊○○將如附表編號1.至4.所示建物，及如附圖所示Ｃ
    、Ｄ部分未保存登記建物與Ｅ部分地上物拆除，交還系爭土
    地，亦有理由；至其請求被告中欣汽車修配廠拆除上開建物
    與地上物，則於法無據：
  1.次按所有人對於無權占有或侵奪其所有物者，得請求返還之
    ，民法第767條前段定有明文；又於他人土地有建築房屋之
    租賃權或其他之權利，在其權利存續期間，房屋與基地固歸
    屬各別之所有人，但其權利消滅時，房屋所有人既無使用基
    地之權，則除基地所有人自願留買該房屋或法律上別有規定
    外，房屋所有人當然有回復原狀，交還基地之義務，最高法
    院著有18年上字第2957號判例可資參照。
  2.查坐落系爭4筆土地上，如附表編號1.至4.所示建物，均登
    記為被告甲○○、庚○○、己○○及戊○○共有，該等建物
    連同如附圖所示Ｃ部分未保存登記建物及Ｅ部分地上物，現
    均由被告中欣汽車修配廠使用等情，有建物登記謄本4件及
    本院勘驗筆錄附卷可稽。又前揭如附圖所示Ｃ部分未保存登
    記之建物，外形並不方正，其作用係連接如附表編號1.至3.
    所示建物，使該3筆建物得由被告中欣汽車修配廠合併使用
    ，以提高該3筆建物之使用價值，是附圖所示Ｃ部分建物應
    係在輔助附表編號1.至3.所示建物之經濟效用，本身並無獨
    立用途；至如附圖所示Ｅ部分石棉瓦頂鋼架地上物，無遮風
    蔽雨之功能，並非獨立之不動產，僅係附表編號1.至3.所示
    建物之附屬物，從而被告甲○○、庚○○、己○○及戊○○
    就附表編號1.至3.所示建物之所有權範圍，應擴及如附圖所
    示Ｃ部分未保存登記建物及Ｅ部分地上物。
  3.次查，原告係基於與被告中欣汽車修配廠就系爭土地所訂訟
    爭租賃契約，始同意被告中欣汽車修配廠在系爭土地上興建
    前開建物與地上物，並由該修配廠之合夥人即另4名被告取
    得所有權，現該土地租賃契約之租期既已屆滿，被告復未舉
    證證明有何占用該等建物與地上物坐落基地之正當權源，則
    原告本於該等土地之所有人地位，請求被告甲○○、庚○○
    、己○○及戊○○拆除上開建物與地上物後，返還系爭土地
    予原告，亦屬正當。被告己○○及戊○○雖抗辯：其2人為
    上開建物及地上物之共有人，則本件類推適用民法第422條
    之1及第425之1規定之結果，其2人應有使用該等建物與地上
    物坐落土地之權利等語。惟民法第422-1條係規定：「租用
    基地建築房屋者，承租人於契約成立後，得請求出租人為地
    上權之登記」，是以僅有租地建物之人本身，依該條文得享
    有請求登記為地上權人之權利，被告己○○及戊○○既非系
    爭土地之承租人，自無從依據該規定請求原告辦理地上權之
    登記；況該2被告係在原告終止訟爭租賃契約後，未經原告
    同意而占用上開建物及地上物坐落土地，此與上述條文之立
    法意旨，係在保障向土地所有權人承租土地興建房屋之承租
    人，對土地之合法使用權者，並不相符，則本件亦無類推適
    用上述規定，認該2被告得請求原告就系爭土地設定地上權
    之餘地。另民法第425-1條第1項規定：「土地及其土地上之
    房屋同屬一人所有，而僅將土地或僅將房屋所有權讓與他人
    ，或將土地及房屋同時或先後讓與相異之人時，土地受讓人
    或房屋受讓人與讓與人間或房屋受讓人與土地受讓人間，推
    定在房屋得使用期限內，有租賃關係，其期限不受第449條
    第1項規定之限制」，僅在土地與其上房屋原屬同1人所有時
    ，始有適用。被告己○○及戊○○雖均為系爭土地上建物及
    地上物共有人之一，然並非系爭土地之所有人，自不符合民
    法第425-1條第1項規定之情形；又該項規定之制訂，旨在避
    免本為同1人所有之房屋及坐落基地，因該所有權人於嗣後
    將土地或房屋之一之所有權讓與他人，或將土地與房屋分別
    讓與不同人，導致2者分屬不同之人所有，房屋因而無法繼
    續使用坐落基地，惟本件系爭土地及其上所興建前開建物與
    地上物，自原告及被告己○○、戊○○、甲○○與庚○○分
    別取得所有權後，均未發生轉讓他人之情事，從而並無從類
    推適用該項規定，推定被告己○○、戊○○與原告就系爭土
    地發生租賃關係，故該2被告援引民法第422-1條及第425-1
    條第1項規定，抗辯對上開建物與地上物坐落土地有使用權
    ，洵無足取。
  4.至原告另請求被告中欣汽車修配廠共負拆除前開建物及地上
    物之義務部分，因建物與地上物之拆除，為一種事實上之處
    分行為，自須對建物及地上物具有處分權者，始得予以拆除
    。上開如附表編號1.至4.所示建物係登記為被告甲○○、庚○○、己○○及戊○○共有，且其中附表編號1.至3.所示建
    物之所有權範圍及於如附圖所示Ｃ部分未保存登記建物及Ｅ
    部分地上物，業如前述，故被告甲○○、庚○○、己○○及
    戊○○始就上述建物與地上物具有處分權，被告中欣汽車修
    配廠僅係使用該等建物與地上物，並無拆除之權能，原告訴
    請被告中欣汽車修配廠將該等建物與地上物拆除，自非有理
    ，其此部分請求應予駁回。
五、綜上所述，原告基於所有物返還請求權及租賃契約終止後之
    租賃物返還請求權，訴請被告甲○○、庚○○、己○○及戊○○將如附表編號1.至4.所示建物，及如附圖所示Ｃ部分未
    保存登記建物與Ｅ部分地上物拆除後，與被告中欣汽車修配
    廠將系爭土地返還原告，為有理由，應予准許；至原告請求
    被告中欣汽車修配廠拆除上開建物與地上物部分，依據前揭
    說明，為無理由，應予駁回。
六、本件事證已臻明確，兩造其餘攻擊防禦方法，核與判決結果
    無影響，爰不分別斟酌論述，附此說明。
七、原告與被告己○○及戊○○均陳明願供擔保，聲請宣告或免
    為假執行之宣告，就原告勝訴部分，經核於法均無不合，爰
    分別依民事訴訟法第390條第2項、第392第1項規定，酌定相
    當擔保金額准許之，就被告中欣汽車修配廠、甲○○及庚○○敗訴部分，併依同法第392條第2項規定，依職權宣告其等
    得預供擔保而免為假執行；原告其餘假執行之聲請，因訴之
    駁回而失所依據，不應准許。
八、訴訟費用負擔之依據：民事訴訟法第79條、第85條第1項前
    段。
中　　華　　民　　國　　94　　年　　12　　月　　13　　日
                  民事第一庭    法  官  鍾啟煒
附表
┌──┬───────┬───┬───────┬───────┐
│編號│門牌號碼      │建號  │面        積  │建物建材、層數│
│    │              │      │（平方公尺）  │與用途        │
├──┼───────┼───┼───────┼───────┤
│  1.│臺中縣太平市  │太平市│178.54        │鋼筋混凝土造  │
│    │中山路3段19巷 │欣欣段│              │2層           │
│    │10號          │00607 │              │梯間、辦公室及│
│    │              │號    │              │避難室        │
├──┼───────┼───┼───────┼───────┤
│  2.│臺中縣太平市  │太平市│337.27        │鋼鐵造、石棉瓦│
│    │中山路3段19巷 │欣欣段│              │頂            │
│    │10號          │00608 │              │1層           │
│    │              │號    │              │廠房          │
├──┼───────┼───┼───────┼───────┤
│  3.│臺中縣太平市  │太平市│209.07        │鋼鐵造、石棉瓦│
│    │中山路3段19巷 │欣欣段│              │頂            │
│    │10號          │00609 │              │1層           │
│    │              │號    │              │廠房          │
├──┼───────┼───┼───────┼───────┤
│  4.│臺中縣太平市  │太平市│ 23.34        │加強磚造      │
│    │中山路3段19巷 │欣欣段│              │1層           │
│    │10號          │00610 │              │廁所          │
│    │              │號    │              │              │
└──┴───────┴───┴───────┴───────┘
正本係照原本作成。
如對本判決上訴，須於判決送達後20日內向本院提出上訴狀。
中　　華　　民　　國　　94　　年　　12　　月　　13　　日
                                書記官  林素妃
